臺灣士林地方法院民事判決　　　　　　 94年度重訴字第336號
原　　　告　丙○○
訴訟代理人　林世華律師
被　　　告　丁○○
訴訟代理人　陳國堂律師
複代理人　　陳啟昌律師
　　　　　　庚○○
上列當事人間損害賠償事件，本院於民國96年2 月7 日言詞辯論
終結，判決如下：
    主      文
原告之訴及假執行之聲請均駁回。
訴訟費用由原告負擔。
    事實及理由
一、本件原告起訴主張：
  (一)緣兩造為兄弟關係，兩造父親莊萬定於民國63年9 月2 日去
    世，兩造父親及兄長均務農，兩造父親於去世前，即將家中
    田產大致平均分配給原告務農之兄弟耕作，原告之長兄戊○○、次兄甲○○、四兄乙○○共同耕作兩造父親名下坐落臺
    北市士林區○○○段三角埔小段544 、545 、546 、547 、
    554 地號之田地；原告之三兄即被告丁○○則單獨耕作臺北
    市士林區○○○段三角埔小段681 地號土地，兩造父親雖然
    於61年8 月5 日先行將被告耕作之土地過戶予被告，但兄弟
    間均維持一個大家庭之財務關係，在所有兄弟上開土地之生
    產收入均由兩造父親掌理。由於原告年幼在學且無自耕農身
    分，所以在家族聚會或私下場合，兩造父親均一再表示：被
    告耕作之土地先過戶給被告，未來如果有任何處分，一定要
    公平分配給原告，全家均無異議，被告亦表示允諾；而其他
    兄長耕作之上開田地，則仍維持在父親名下。
  (二)兩造父親於63年9 月2 日去世後，原告兄長戊○○、甲○○
    、乙○○3 人，因田地係自任耕作，故仍由3 人繼承而維持
    共有關係，並實際耕作，該5 筆土地於80年6 月因政府徵收
    作為天母運動公園之用，共得款新臺幣（下同）7 億4 千萬
    元，三位兄長基於兄弟間之公平，每人自徵收款中各提出約
    3 千萬元，分配予原告。此事亦為被告所明知，被告於80年
    2 月9 日亦曾應具證明書，證明原告對戊○○等3 兄長有分
    配財產之權利。
  (三)被告基於父親生前之交代及其個人之承諾，曾將父親生前過
    戶之土地作為建築使用，並於77年2 月12日以其中坐落臺北
    市○○區○○路2 段70巷13弄4 號4 樓之房屋1 戶過戶予原
    告，當時價值僅約286 萬元，被告基於私心，該土地上雖興
    建完成25戶，卻僅拿出面積最小、價值最低的1 戶房屋給原
    告作為搪塞；經原告爭取後，於87年又拿出另1 戶房屋之權
    狀影本給原告，表示願意再過1 戶即臺北市○○區○○路2
    段70巷13弄2 號5 樓給原告，有該房屋之建物及土地權狀影
    本為證，惟因雙方都不願負擔該戶房屋暨土地過戶所需繳納
    之契稅及土地增值稅，過戶之事乃改為：被告承諾坐落臺北
    市○○區○○路91巷26弄25號之別墅土地將來若蓋大樓，將
    會以其中1 戶過戶給原告，被告於87年底至88年4 月間，亦
    曾親口告訴原告之妻劉苑翎，表示別墅土地改建時，將分1
    戶給原告，原告乃靜待房屋之改建。該別墅之位置，如地籍
    圖謄本黃色部分所載，目前之地號為：臺北市○○區○○段
    二小段633 地號及同小段631 地號。
  (四)不料，被告為規避其承諾，竟陸續將上開633 地號土地於94
    年3 月9 日過戶4 分之1 持分贈與第三人莊彭桂英、94年4
    月25日贈與過戶8 分之1 予第三人莊竣發、94年4 月25日贈
    與過戶8 分之1 予第三人莊綺芳、94年5 月13日贈與過戶2
    分之1 予第三人莊宏騰，合計為土地所有權全部。又將631
    地號土地持分1/2 於94年3 月9 日贈與過戶於莊彭桂英名下
    ，94年5 月13日將其餘1/2 贈與過戶於莊宏騰名下，合計亦
    為該地號所有權全部。被告將上開別墅之基地移轉予他人，
    導致原告可以分得1 戶之期待落空。按民法第101 條第1 項
    規定：「因條件成就而受不利益之當事人，如以不正當行為
    阻其條件之成就者，視為條件已成就。」，被告於87年承諾
    之債務，係以臺北市○○區○○段二小段631 及633 地號土
    地改建大樓，作為條件，如改建完成將分配其中一戶予原告
    ，然其卻以土地過戶無償贈與他人之不正當手段，導致其土
    地改建之承諾無法兌現，依民法上開規定，自應視為條件已
    成就，而應分配1 戶予原告。
  (五)因可歸責於被告之事由，致給付不能，或於條件成否未定前
    ，損害原告應得之利益，原告得請求賠償損害。按民法第
    226 條第1 項規定「因可歸責於債務人之事由，致給付不能
    者，債權人得請求賠償損害。」，被告承諾於別墅改建時，
    將分配1 戶予原告，被告卻未待別墅改建，即以不正當方法
    將土地贈與第三人，以阻止條件之成就，依民法第101 條第
    1 項規定，視為條件已成就，已如上述；然縱被告負有分配
    1 戶予原告之義務，亦因土地過戶第三人而無法實體進行改
    建，已屬給付不能，依民法第226 條第1 項及民法第100 條
    規定，應賠償原告之損害，金額如訴之聲明所載。
  (六)損害賠償金額之計算方式：
    依遠見不動產估價師事務所就上開別墅土地631 及633 地號
    估價結果，每層樓價格連同停車位，均已逾原告所請求之
    3000萬元，原告仍依3000 萬元作為請求賠償之金額。
  (七)對被告抗辯之陳述：
    1.被告辯稱其分得之部分，不到其他兄長之1/10云云，並不
      實在：
      被告亦不否認原告並未分得土地，被告欲以士林區○○段
      ○○段631 及633 地號別墅土地蓋大樓後，分1 戶予原告
      ，此為原告主張之事實。被告別墅土地隔鄰之634 地號，
      亦係其得自父親莊萬定，若以631 及633 號土地與634 號
      土地合併建築，其市價絕對在631 及633 地號單獨建築之
      上，而631 及633 地號，依遠見估價師事務所估價，其淨
      值亦超過3 億。故其得自父親莊萬定之土地價值和其他兄
      弟不相上下，絕非只有1/10。故辦理繼承時，被告才會親
      自蓋章拋棄繼承，否則以其自耕農身分，當可辦理繼承；
      而其拋棄之原因，乃在於其取得之財產與其他三兄弟取得
      之財產價值相當之緣故。
    2.原告與其他兄弟得自父親莊萬定房地價值相差懸殊，茲提
      出兄弟各自承受自父親之財產一覽表1 件為證，其中別墅
      地隔壁即634 地號之房地均來自於父親，亦即被告得自父
      親的房地有2 戶，一戶在631 、633 地號上，即本件別墅
      土地；另一戶位於隔壁634 地號上，為其住家，其得自父
      親豐富的房地，價值不菲，請鈞院明察。
    3.不論被告提出之91年照會通知書或原告所擬之通知書，其
      上未提及別墅土地改建分1 戶之事，係原告慮及別墅土地
      改建遙遙無期，且被告亦自承其上房屋目前出租補習班，
      又有畸零地、公有地之糾紛，目前根本無改建可能。被告
      當初以別墅土地改建分1 戶予原告，或許目的在拖延原告
      ，其心態如何不得而知，而原告一心想及早解決，才有照
      會通知書或證明書等方式尋求替代方案，若替代方案被告
      難以接受，其別墅土地改建分1 戶予原告之承諾仍應履行
      ；況依證人乙○○之證言，丁○○的別墅以後如要蓋房子
      ，要分一間給丙○○，也是街坊鄰居共知之事實；而在88
      年其仍向原告之妻劉苑翎表示，將來別墅土地改建要過1
      戶給原告，且此承諾來自於己○○之建議，此種世所共知
      之事實，其他兄弟作證時，證詞雖閃爍，仍盼鈞院依原告
      提出之證據，判決如訴之聲明，以解決兄弟間長久之爭端
      。
    4.被告又主張其妻反對贈與臺北市○○路○ 段70巷13弄2 號
      5 樓房屋予原告，係因原告於80年間取得其他兄弟9000萬
      元後，未付1000萬元予被告，致其妻因而反對贈屋云云，
      此主張不實在。實際情形係因增值稅要原告負擔而作罷，
      80年間原告未取得其他兄弟補償款之前，不可能承諾付被
      告1000萬元，依被告所提照會通知書所載，係原告於照會
      通知書上敘明被告於80年間幫忙原告取得其他兄弟補償款
      的書面文件，價值可折算1000萬元，可以從被告給付款中
      扣除之意思，照會通知書上之建議，發生於民國91年，換
      言之，原告從未於80年間表示欲給付被告1000萬元。何況
      ，80年6 月間原告從其他三兄弟取得補償款，主要係依三
      兄弟之一的甲○○亦立具切結，己○○亦出具證明並經律
      師調解成功所致，在未進行各種協商調解前，怎可能答應
      支付其1000萬元。而抵付1000萬元之建議，係發生於91年
      ，而非80年，且並非原告另行拿出1000萬元，而係原告願
      自被告給付款中扣除該1000萬元之價值。
    5.被告目前住家亦得自兩造父親莊萬定，係坐落別墅土地之
      隔壁，原告10餘年來從未非分主張被告住家蓋大樓亦應分
      1 戶予原告。本件別墅土地改建會分1 戶予原告，純係因
      被告之承諾所致，而被告自77年2 月12日以最小的1 戶僅
      價值約286 萬元之房屋過戶給原告，當時，並非基於原告
      之要求，而係被告履行對父親之承諾，即：土地處分會公
      平分配。嗣於80年其他三兄弟給付補償金予原告後，原告
      才基於公平分配的原則，向被告提出要求，也才有被告願
      再過戶1 戶（忠誠路2 段70巷13弄2 號5 樓）給原告之事
      ，惟因增值稅須由原告負擔而作罷，被告才有別墅土地改
      建分1 戶予原告之承諾。而別墅土地改建遙遙無期，原告
      才提出照會通知書，凡此，均因被告未公平合理分配取自
      兩造父親之財產所致，爰敘述上開過程，以釐清事實。
  (八)聲明如下：(1)被告應給付原告新臺幣3000萬元，及自本件起
    訴狀送達被告翌日起至清償日止，按年息百分之5 計算之利
    息。(2)訴訟費用由被告負擔。(3)原告願供擔保，請准宣告假
    執行。
二、被告則答辯略以：
  (一)兩造先父生前在遺產贈與稅法未施行（民國62年）前，已將
    部分田地及房產以買賣移轉登記為兩造及戊○○、甲○○、
    乙○○等5 兄弟所有。先父於63年9 月2 日去世後，由原告
    辦理繼承手續，原告自認將被告及姐妹莊碧雲、莊花子及家
    母暨原告本人，均聲請拋棄繼承，將全部遺產辦理由戊○○
    、甲○○、乙○○等3 人共同繼承。其3 人繼承之臺北市○○區○○段二小段99、101 地號土地，於80年4 月23日經臺
    北市政府徵收為天母體育場，3 人共領得徵收地價及補償費
    合計000000000 元，其餘土地均變更為道路用地，經臺北市
    政府徵收，連同上開2 筆土地，其3 人所領取之補償款超過
    14億元，即每人約4 億多元。先父逝世前，立囑遺產應分原
    告一份，為此被告於80年間出具證明書，證明原告應分得之
    一份信託於兄長分內，原告聲明如取得願分給被告1000萬元
    ，原告據該證明書向各兄長索取3200萬元，即原告在先父遺
    產中已分得9600萬元。被告分得土地288 坪，70年間變更為
    建地，與建商合建25戶，被告分15戶，其中1 戶無償贈與原
    告，嗣原告移民加拿大，投資不動產虧損殆盡，不得不回頭
    要求被告支援。87年被告曾同意再贈與臺北市○○區○○路
    2 段70巷13弄2 號5 樓房屋1 戶予原告，後因該房屋為被告
    妻子名義，且原告取得9000萬元後，並未履行分給被告1000
    萬元之諾言，因而不同意贈與。被告之土地過戶第三人之原
    因係94年增值稅減半，被告為節稅規劃，將部分土地過戶妻
    子、兒女名下，原告認土地移轉予他人，導致原告可以受贈
    1 戶之期待落空，依民法第226 條給付不能請求賠償損害，
    其理由顯然欠缺。又681 地號土地係先父在61年間分給被告
    耕作，原告亦分得2 棟房屋。再被告亦無繼承先父遺產，原
    告應繼分部分亦分別向繼承人受償9600萬元。87年間被告居
    於兄弟之情贈與房屋1 棟為無償行為，之後雖同意再贈與1
    棟房屋，然為被告妻子反對即所有權人反對而無法履行，原
    告尚有鉅額財產，生活不乏，被告不同意履行贈與契約，依
    民法第408 條第1 項規定撤銷其贈與，自屬正當。
  (二)被告分得之農地與三兄長繼承被徵收土地，是否成比例？被
    告分到部分無10分之1 ：
    1.按先父生前將部分田地及房屋財產以買賣移轉登記為兩造
      及戊○○、甲○○、乙○○等五兄弟所有，明細如下：(1)
      戊○○部分：臺北市士林區○○○段三角埔小段666 地號
      、面積0.0432公頃（重測後為三玉段二小段706 地號）、
      2 層別墅1 棟連基地。(2)甲○○部分：臺北市士林區○○○段三角埔小段665-5 地號、面積0.0147公頃（重測後為
      三玉段二小段650 地號）、臺北市士林區○○○段三角埔
      小段665-29地號、面積0.0021公頃（重測後為三玉段二小
      段660 地號）、2 層別墅1 棟連基地。(3)乙○○部分：臺
      北市士林區○○○段三角埔小段665-7 地號、面積0.0234
      公頃（重測後為三玉段二小段648 地號）、2 層別墅1 棟
      。(4)被告丁○○部分：臺北市士林區○○○段三角埔小段
      681 地號、面積0.0881公頃（重測後為三玉段四小段105
      地號），後建築25戶得15戶。臺北市士林區○○○段三角
      埔小段665 地號、面積0.0434公頃（重測後為三玉段二小
      段633 地號），以後蓋2 樓住家2 間，後1 間出租幼稚園
      。(5)原告丙○○部分：臺北市士林區○○○段三角埔小段
      414-6 地號、面積0.0087公頃（重測後為士林區○○段○○段345 地號連同建物門牌臺北市○○○路○ 段709 號）
      ，3 層店鋪價值5000萬元以上。臺北市士林區○○○段三
      角埔小段510-12地號、面積0.0125公頃（重測後為士林區
      ○○段二小段460 地號連同建物門牌臺北市○○路○ 段
      140 巷15弄16號、面積158.52平方公尺），2 樓別墅，以
      後出售。
    2.先父於63年9 月2 日去世後，全部遺產均原告辦理繼承，
      將被告及姐妹、家母暨其本人拋棄繼承，將全部遺產辦理
      由戊○○、甲○○、乙○○等3 人共同繼承，其繼承財產
      如下：臺北市○○區○○段一小段99地號、面積4633平
      方公尺。臺北市○○區○○段一小段101 地號、面積
      701 平方公尺。臺北市○○區○○段二小段60地號、面
      積264 平方公尺。臺北市○○區○○段二小段99-1地號
      、面積256 平方公尺。臺北市○○區○○段二小段99-2
      地號、面積296 平方公尺。臺北市○○區○○段二小段
      285 地號、面積628 平方公尺。臺北市○○區○○段二
      小段286 地號、面積68平方公尺。臺北市○○區○○段
      二小段288 地號、面積2 平方公尺。臺北市○○區○○
      段二小段297 地號、面積111 平方公尺。臺北市○○區
      ○○段二小段299 地號、面積155 平方公尺。臺北市○○區○○段二小段301 地號、面積539 平方公尺。臺北
      市○○區○○段二小段718 地號、面積64平方公尺。臺
      北市○○區○○段二小段649 地號、面積262 平方公尺。
      臺北市○○區○○段二小段717 地號、面積207 平方公
      尺。臺北市○○區○○段二小段717-1 地號、面積509
      平方公尺。臺北市○○區○○段二小段717-2 地號、面
      積138 平方公尺。上開三兄長繼承土地有8954平方公尺之
      多，慘淡耕作上開農地17年之久，迨80年間經臺北市政府
      徵收給付補償金達12億元。被告均無繼承，被告無法分得
      補償金，僅有先父生前過戶於被告之農地881 平方公尺，
      未達兄弟繼承之財產1/10。原告亦分得2 棟房屋（包括中
      山北路3 層樓、店面1 棟價值5000萬元），先父死時並無
      立遺囑及交代，且因被告及家母分別出具證明書，原告方
      能向三兄長索取9000萬元補償金，而被告於77年間由先父
      生前分得之681 地號土地地目變更為建地，被告自建25戶
      ，賣10戶做為工程款，被告總得15戶，以每戶當時市價
      300 萬元計算，僅為4500萬，當時遺產未徵收，兄弟生活
      均清苦，被告將其中1 戶（士林區○○路○ 段70巷13弄4
      號4 樓）無償贈與原告，3 年後即80年遺產被徵收，兄長
      們領得12億元之補償金，由此即可得知被告分得之土地與
      其他兄弟分得之遺產並不成比例，被告並無多分。
  (三)原告主張在家族聚會或私下場合父親均一再表示，要公平分
    配予原告，亦非事實：
    先父於63年間逝世，其名義之遺產及生前過戶於各兄弟之住
    家、店舖及田地，是否家族聚會有議定提出分給原告1 份，
    是原告自說自云。如果有其事實，在其辦理遺產繼承時，為
    何無寫遺產分配協議書，而原告將被告辦理拋棄繼承，將全
    部遺產登記兄長戊○○等3 人所有，亦無說明被告為何未繼
    承遺產之原因，以後在80年經臺北市政府徵收補償12億多元
    ，兄長等分文不給，原告央求被告仗義出具證明，再家母亦
    出面證明，原告方能向兄長等索取9000萬元，原告分配先父
    遺產，已超過被告所得1 倍多，夫復何求。原告所稱先父在
    家屬聚會，一再表示要公平分配給原告並非事實。
  (四)先父之遺產耕地8954平方公尺（即被徵收天母體育場及道路
    用地）由原告辦理讓戊○○、甲○○、乙○○等3 人共同繼
    承，為何獨漏被告未參與繼承？
    被告在先父生前即與之分居，由先父先過戶八厘多之農地給
    被告全家耕作維生，被告自幼失學，生性憨厚正直，原告受
    大學教育認被告忠厚老實好欺，認先父已分配八厘多之田地
    給被告耕作，被告應繼分已足夠，是以原告將被告應共同繼
    承先父之遺產部分竟代辦拋棄繼承，使被告無法繼承先父之
    遺產，被告對於兄長共領12億多元之補償金毫無怨言，此均
    原告所造成。在兄長領補償金前，僅過小康生活，詎原告貪
    得無厭，77年間眼見被告之農田改建房屋，要求分1 戶，被
    告基於兄弟情分亦同意1 戶給原告，嗣80年間遺產被徵收，
    原告為向長兄索取1 份補償金，要求被告出具證明書，被告
    義不容辭予以證明，原告感動萬分，稱該證明書價值1000萬
    元，口頭約定將來取得時一定給付被告，此有原告之書信可
    證。如有約定先父生前登記給被告之農地兄弟應平均分配，
    77年間僅給1 戶給原告，其他兄弟未分得何不抗議，顯然被
    告所得土地並無分給原告之約定。
  (五)原告主張被告在87年給付5 樓房屋不成後，同意被告原住家
    將來蓋大樓時給原告1 戶，此亦非事實：
    原告舉其之妻劉苑翎、己○○及兩造兄弟等為證，兩造之兄
    弟到庭結證均稱不知有其事實，僅其妻稱在87年被告有對她
    說；再己○○在本年10月呈鈞院之信函雖提到將來改建願分
    1 戶給原告，其有時間上矛盾，被告從無承諾臺北市○○區
    ○○路91巷26弄25號之房屋土地將來若蓋大樓，將其中1 戶
    過戶給原告之理由如下：
    1.證人劉苑翎證言不實，劉苑翎係原告之妻，其稱88年被告
      在場同意別墅土地改建要過1 戶給其先生，惟87年間兩造
      為給付5 樓1 戶已發生爭執，豈有同意自家將來改建時再
      分1 戶給原告之理。何況該房屋目前出租補習班，且有畸
      零地、公有地之糾紛，根本就無改建之可能。
    2.證人己○○信函內容不實。被告係於77年間因所有農地地
      目變更自建25戶，賣10戶做為工程款，被告僅得15戶，被
      告將其中1 戶（士林區○○路○ 段70巷13弄4 號4 樓）無
      償贈與原告（僅值300 萬元），而3 兄長繼承之天母體育
      場係於3 年後即民國80年才被徵收補償12億元，原告經被
      告證明向兄長索取9000萬元，己○○如何能在77年被告給
      1 戶300 萬元之時與3 年後原告取得補償金9000萬元，評
      估僅分1 戶給原告認為比例不當，其時間顯有矛盾之處，
      不足採信。
  (六)由原告91年出具之照會通知書及自撰請兄長甲○○、乙○○
    之證明書，得證明被告在94年之前並無提及633 地號改建後
    分1 戶給原告之事實：
    1.原告於91年6 月8 日之照會通知書稱「1.民國72、73年間
      在興建士東路70巷13弄內公寓時，三哥主動登記其中一戶
      四樓約24坪（實30坪）在弟名下，弟承認其當時價值折抵
      新台幣伍佰萬元。2.民國78年弟爭取大、二、四哥名下三
      角埔段土地徵收款權益過程中，由於三哥夥同媽媽、二哥
      、大姐、二姐蓋章支持弟的訴求，經聘律師協商獲得解決
      ，取得少於該徵收款約1/8 的現款（約合每位哥哥各支付
      弟參仟貳佰萬元）。三哥此支持行動，小弟承認其當時價
      值折抵新台幣壹仟萬元。3.．．．再次在民國87年要求解
      決，三哥以提供士東路70巷13弄2 號5 樓有加蓋過的公寓
      一戶試圖解決，但由於稅後價值與弟要求相差懸殊而作罷
      。．．．弟要求的金額則是現款新台幣壹仟柒佰伍拾萬元
      淨額，．．．」，此照會通知書並無提及系爭土地將來興
      建分1 戶之事。
    2.另原告因5 樓無法過戶問題，於94年6 月6 日親自擬要兄
      長甲○○、乙○○證明書內稱：「．．．民國78年丁○○
      便宜行事由丙○○自付贈與稅登記該建地27戶（實25戶）
      中面積最小價值最低的四樓一戶（士林區○○路○ 段70巷
      4 號）約24坪（實30坪）在丙○○名下。．．．民國90年
      丁○○同意土增稅由丙○○負擔下，再過戶一戶五樓（忠
      誠路二段70巷13弄2 號5 樓）在其名下，惟因差距太大，
      丙○○未同意。．．．」，該證明書未提到系爭土地合建
      分1 戶之事。再原告之該證明書於文後備註欄親自寫明「
      請林世華律師詳加研讀，並以有利角度、專業法律用語（
      明確化）加以修飾或改造；登記或贈與？合理分配或分配
      幾戶？何者較佳？」。由此觀之，如被告真有如證人劉苑
      翎所稱「約在民國88年，我從溫哥華回來，有去看我婆婆
      ，丁○○在場，他跟我講說，將來別墅地改建的話，要過
      一戶給我先生」，為何原告在照會通知書及證明書內均無
      提及被告承諾其名下坐落臺北市○○區○○路91巷26弄25
      號之別墅土地（633 、631 地號）將來若蓋大樓，將會以
      其中1 戶過戶給原告一事，此顯為原告臨訟所杜撰即明。
  (七)綜上，被告基於兄弟之情，77年間因所有農地地目變更，自
    建保留15戶，當時祖產土地又未徵收，原告事業不順，被告
    居於兄弟情，將其中1 戶即士林區○○路○ 段70巷13弄4 號
    4 樓房屋30坪無償贈與原告，迨80年間祖產土地徵收，再由
    被告出具證明書向各兄長共索取9000萬元，之後87年被告雖
    同意再贈與臺北市○○路○ 段70巷13弄2 號5 樓房屋1 棟予
    原告，後因增值稅等要被告負擔及被告之妻反對而作罷。其
    原因係被告出具證明書時，原告自認值1000萬元，表示拿到
    該補償款時，願付給被告，被告之妻認其未履行，為此拒絕
    將其名下房屋過戶予原告，為此原告一直懷恨在心，一再杜
    撰事實指稱先父生前分配給被告之土地，要求被告亦應比照
    各兄長按比例補償，惟被告並無繼承先父遺產，亦無同意住
    家部分改建後，分1 戶給原告之事實，而其提出之證據毫無
    依據，原告以此要求顯無理由等語，並聲明：(1)原告之訴駁
    回。(2)如不利被告之判決，願提供擔保免假執行。(3)訴訟費
    用由原告負擔。
三、本件經本院依民事訴訟法271 條之1 準用同法第270 條之1
    第1 項第3 款規定，整理並協議簡化爭點為（本院95年2 月
    22日言詞辯論筆錄）：被告有無於87年間承諾其所有坐落臺
    北市○○區○○路91巷26弄25號之別墅土地（即臺北市○○
    區○○段二小段631 、633 地號土地，下稱系爭土地）如興
    建大樓，將以其中1 戶贈與原告？
四、按當事人主張有利於己之事實者，就其事實有舉證之責任，
    民事訴訟法第277 條定有明文；又民事訴訟如係由原告主張
    權利者，應先由原告負舉證之責，若原告先不能舉證，以證
    實自己主張之事實為真實，則被告就其抗辯事實即令不能舉
    證，或其所舉證據尚有疵累，亦應駁回原告之請求，最高法
    院著有17年上字第917 號判例可資參照。本件原告主張被告
    於87年間承諾其所有系爭土地如興建大樓，將贈與其中1戶
    予原告，被告則否認此情，並以前開情詞置辯，是原告就此
    主張之事實，自負有舉證之責。經查：
  (一)原告提出之證明書（原證2 號）雖係被告所出具，惟觀其內
    容僅係被告說明坐落臺北市○○區○○段一小段99、101 地
    號土地係兩造父親莊萬定之遺產，本應由戊○○、甲○○、
    乙○○及原告等4 人共同繼承，惟因當時原告無自耕能力，
    乃將原告應繼承之部分信託登記於兄長戊○○、甲○○、乙○○名下等情，並無隻字片語言及被告對原告曾有系爭土地
    如興建大樓，將贈與原告其中1 戶之承諾，該證明書顯無從
    資為有利原告認定之依據。
  (二)本院依原告聲請，訊問證人即兩造兄弟戊○○、甲○○、乙○○及原告之妻劉苑翎，4 人證述如下：
    1.證人戊○○證稱：「（問：被告是否有分1 間房子給原告
      ？）我不知道。」、「（問：被告是否有同意將臺北市○○路○ 段70巷13弄2 號5 樓房屋贈與原告？）我不知道。
      」、「（問：被告是否有跟原告約定分得之土地將來蓋大
      樓之後，要分1 間給原告？）我不知道。」、「（原告訴
      訟代理人問：你父親過世前，有無交待將來要如何照顧原
      告？」沒有講。」等語（見本院95年4 月7 日言詞辯論筆
      錄）。
    2.證人乙○○到庭證稱：「（問：丁○○有無將1 間房子過
      戶給丙○○？）我知道是有給1 小間，門牌號碼我不記得
      了。」、「（問：丁○○為何要將該1 小間房子給丙○○
      ？）我不知道。」、「（問：後來丁○○是否有同意另外
      將臺北市○○路○ 段70巷13弄2 號5 樓這間房子給丙○○
      ？）我也不知道。但我有聽街坊鄰居說，丁○○以後如要
      蓋房子，要分1 間給丙○○，是誰跟我講的，我不記得了
      。」、「（問：你聽街坊鄰居說，丁○○以後預計要蓋的
      房子是坐落在何處土地？）我聽說是在他別墅的土地。」
      、「（問：丁○○為何要把別墅土地蓋的房子分1 間給丙○○？）我不知道。」、「（問：丁○○別墅土地目前有
      無蓋房子？）沒有。」、「（原告訴訟代理人問：己○○
      有無跟你講，丁○○同意別墅土地將來蓋大樓，要分1 間
      房子給丙○○？）己○○沒有這樣跟我提過，我很少跟他
      見面。」、「（原告訴訟代理人問：其他兄弟有無跟你講
      ，丁○○同意別墅土地將來蓋大樓，要分1 間房子給丙○○？）沒有。我們兄弟感情不好，很少講話。」、「（問
      ：父親生前有無交代兄弟以後要補償丙○○？）我不太清
      楚。」等語（見本院95年度6 月14日言詞辯論筆錄）。
    3.證人甲○○到庭證稱：「（問：丁○○是否有將1 間房子
      過戶給丙○○？）我不知道。」、「（問：丁○○是否有
      與丙○○約定要過戶一間房子給丙○○？）我沒有聽說。
      」、「（問：丁○○是否有答應如果土地蓋房子，要分1
      間給丙○○？）我沒有聽說。」、「（原告訴訟代理人問
      ：原證6 號照片所示土地是否為丁○○之土地？）是的。
      該土地是父親留下來的。」、「（原告訴訟代理人問：你
      是否有筆土地在此土地旁邊？）是的。」、「（原告訴訟
      代理人問：是否有與丁○○談到合建之事？）以前有談到
      ，但因在巷內，所以無法蓋房子。」、「（原告訴訟代理
      人問：當時丁○○有無提到蓋好之後，要分1 戶給丙○○
      ？）我不知道，我沒有聽說。」等語（見本院95年7 月10
      日言詞辯論筆錄）。
     4.證人劉苑翎到庭證稱：「（問：丁○○是否有把房子過
       戶給丙○○？）有把忠誠路70巷4 樓的房子過戶給我先
       生，因財產的問題，我公公留下來的地沒有分得很平均
       ，所以丁○○分1 戶給丙○○。」、「（問：丁○○是
       否還答應要過戶另一戶給丙○○？）約在民國88年，我
       從溫哥華回來，有去看我婆婆，丁○○在場，他跟我講
       說，將來別墅土地改建的話，要過1 戶給我先生，當時
       我先生還在加拿大，在此之前，我先生也曾經這樣跟我
       說過。」、「（問：丁○○為何會如此答應？）因父親
       留下的財產，丙○○分得最少，因他是學生。」、「（
       問：後來別墅的土地是否有改建？）沒有。」、「（問
       ：丁○○約何時答應妳先生？）我不知道。」、「（問
       ：妳先生在何時提到丁○○有此答應？）我不記得，約
       在我88年回來之前。」、「（問：別墅土地是在何處？
       ）士東路91巷26弄25號。」、「（被告訴訟代理人問：
       民國80年間，原告兄長3 人，每人給3000多萬元給原告
       ，此事是否知道？）知道。」、「（被告訴訟代理人問
       ：丁○○是否在民國87年，要將一戶5 樓房子給原告，
       因原告不願繳納增值稅，而未辦理過戶，此事是否知道
       ？）我知道，因原告認為要繳納增值稅的話，房屋價值
       只剩下200 多萬元，故沒有談成。」、「（被告訴訟代
       理人問：己○○跟甲○○談合建之事，妳是否知道？）
       我不知道。」等語（見本院95年7 月10日言詞辯論筆錄
       ）。
    5.按證人戊○○、乙○○、甲○○為兩造之兄弟，俱屬手足
      至親，衡情殊無偏袒被告而故為不利原告陳述之必要，所
      述當屬實情而堪予採信。依戊○○、甲○○所述，其2 人
      皆未曾聽聞被告曾對原告承諾系爭土地如興建大樓將贈與
      原告1 戶，至證人乙○○雖有聽聞，然係聽聞街坊鄰居轉
      述而來，並非被告親口對其陳述，是3 人所述均難據以認
      定原告主張為真正。
    6.證人劉苑翎雖證稱曾聽聞被告對其表示系爭土地如改建大
      樓，將贈與原告其中1 戶等語，惟此業為被告所否認。按
      證人劉苑翎為原告之妻，與原告休戚與共，已難期其公正
      客觀，且其未提出其他具體事證更為證明，所證難謂無疑
      ；再被告如有此贈與承諾，則依原告本件請求之金額高達
      3000萬元，此對兩造而言均具經濟上之重大利害關係，然
      兩造竟未立有書面契約，殊令人費解；況依原告所述，87
      年間兩造就臺北市○○路○ 段70巷13弄2 號5 樓房屋贈與
      一事，因兩造皆不願負擔移轉所需繳納之契稅及增值稅，
      致未能移轉予原告，則兩造間如有本件贈與房屋之約定，
      為免重蹈覆轍，更應訂立書面契約俾詳細規範雙方權利義
      務，乃竟付之闕如，顯與常情有違，原告主張被告有贈屋
      承諾，尚難遽採。
  (三)原告稱因被告要求其繳納臺北市○○路○ 段70巷13弄2 號5
    樓房屋之增值稅，其不同意，被告始提出系爭土地如改建大
    樓時，將贈與原告其中1 戶之替代方案，因被告不識字，故
    僅有口頭承諾而未立書面契約，原告亦提出以現金解決之替
    代方案即照會通知書所載等語，惟被告否認此情，辯稱被告
    在證明書（被證3 號）簽名蓋章，可證被告可書立字據，本
    件未書立字據乃因被告根本無贈與之承諾等語。按原告於起
    訴狀中自陳：「．．．被告於80年2 月9 日亦曾應具證明書
    ，證明原告對戊○○等3 兄長有分配財產之權利，有該證明
    為憑。」等語在卷（見本院94年度士調字第219 號卷第7 頁
    第2 段），且原告所提出之證明書（原證2 號）亦有被告之
    親筆簽名，則其所稱被告因不識字始未立據，而僅有口頭承
    諾一情，已難憑信。再者，倘原告所言因被告所承諾系爭土
    地改建一事遙遙無期，伊始提出以現金支付之替代方案為真
    ，則其所書之照會通知書理應針對被告所承諾之系爭土地如
    改建大樓，將贈與原告1 戶一事有所詳陳，然觀諸照會通知
    書全文除關乎72、73年間被告興建臺北市○○路70巷13弄公
    寓時，被告將其中4 樓1 戶約24坪登記於原告名下、78年間
    被告支持原告向另3 位兄長主張之徵收款權益、78年間被告
    提供士東路70巷13弄2 號5 樓有加蓋過之公寓1 戶試圖解決
    ，然由於稅後價值與原告要求相差懸殊而作罷等語外，竟無
    隻字片語提及系爭土地未來如改建大樓時將贈與原告1 戶之
    事，原告既稱該照會通知書乃系爭土地如改建大樓時贈與原
    告1 戶之替代方案，衡諸社會一般通念，就兩造有重大經濟
    利益之事既已書面告知，自應於該書面內就何以提出替代方
    案之始末有所言明，然該照會通知書全篇未見有系爭土地如
    改建大樓時將贈與原告1 戶之文字，顯與常情相違，原告此
    部分之主張，亦難憑採。
  (四)原告又稱兩造之姪兒己○○曾建議被告於系爭土地改建大樓
    時，將其中1 戶贈與原告，作為兩造長久以來財產分配不均
    之解決方法，並請求傳喚己○○到庭作證等語。經本院通知
    ，己○○以不便作證為由未到庭說明，惟據其書狀陳報略以
    ：「．．．10餘年前，丙○○與他的其他大哥糾紛時，本人
    亦仗義執言，為此清奇拿到新台幣捌仟餘萬元，．．．萬定
    叔公過世時，清奇尚在休學中，依當時法規不得過繼農地，
    確實在分配遺產時，有少登記，所以在上次天母運動公園土
    地徵收時，本人才以文章作證上開事宜，因此3 位堂叔，包
    括戊○○、甲○○、乙○○，才會各拿貳仟餘萬總計捌仟餘
    萬給丙○○，他們兄弟的產業可說大部分是上代遺留。民國
    76年丁○○在本人協助下興建忠誠路2 段50巷萬定叔公留下
    的土地上，興建5 棟5 樓總計25戶公寓，其中1 戶登記給丙○○彌補他少分的部分，當時該房屋價值約2 、3 佰萬元之
    間，與其他堂叔給清奇（每人2000餘萬）尚有一段距離，本
    人曾建議棉貴在士東路91巷26弄25號如改建時再送1 戶給清
    奇，棉貴亦認為是一好方案，數年來雙方來來往往惡言相向
    ，本人身為雙方之姪兒，說什麼都不是，只能好言相勸，希
    望雙方和解，但事與願違，．．．」等語，由其陳報內容僅
    得證明己○○曾提出被告可於系爭土地改建後贈與原告1 戶
    之建議，至該建議是否業為兩造所採納而成立贈與契約，尚
    無從由上開內容之文字推斷之。
  (五)綜上，原告既不能證明被告曾為系爭土地改建大樓時，將贈
    與原告其中1 戶之承諾，已如前述，退步言之，縱令被告有
    此承諾，嗣因節稅之規劃而將系爭土地贈與其配偶、子女，
    亦非不得於系爭土地他日改建大樓時購入1 戶贈與原告，系
    爭土地上目前既未蓋有大樓，被告自無從履行贈與之承諾，
    是原告所稱被告將系爭土地贈與第三人，乃以不正當之手段
    ，阻止條件（即如改建大樓時，將贈與原告其中1 戶）之成
    就，視為條件已成就云云，亦無可採，附此敘明。從而，原
    告依民法第101 條第1 項、第226 條第1 項之規定，請求被
    告賠償其損害3000萬元，為無理由，應予駁回。原告之訴既
    經駁回，其假執行之聲請即失所依據，應併予駁回。
五、本件判決基礎已臻明確，兩造其餘攻防方法及訴訟資料，經
    本院審酌後，核與判決結果不生影響，無逐一論駁之必要，
    併此敘明。
六、據上論結，原告之訴無理由，依民事訴訟法第78條，判決如
    主文。
中　　華　　民　　國　　96　　年　　3 　　月　　9 　　日
                  家事法庭  法  官  陳文通
以上正本證明與原本無異。
如對本判決上訴，應於判決送達後20日內向本院提出上訴狀。
中　　華　　民　　國　　96　　年　　3 　　月　　9 　　日
                            書記官  劉奕湘
